【裁判字號】    90,保險上,6
【裁判日期】    900831
【裁判案由】    給付保險費
【裁判全文】
臺灣高等法院臺中分院民事判決      九十年度保險上字第六號
      上  訴  人    甲○○
      法定代理人    林文英
      訴訟代理人    潘秋伶
      法定代理人    瑋晶升
      訴訟代理人    楊佩怡
      複代 理 人    蔡士源
右當事人間給付保險金事件，上訴人對於中華民國八十九年七月七日臺灣臺中地方法
院第一審判決（八十八年度保險字第二十三號），提起上訴，本院判決如左：
      主      文
上訴駁回。
第二審訴訟費用由上訴人負擔。
      事實及理由
一、被上訴人美商康健人壽保險股份有限公司台灣分公司（下稱康健人壽公司）之法
    定代理人已於八十九年十月十五日由瑋晶升繼任，並據其聲明承受訴訟，核與法
    律規定相合，應予准許，先此說明。
二、上訴人於原審起訴主張：緣美商花旗銀行於民國（下同）八十七年二月十八日以
    伊為被保險人兼受益人，向被上訴人南山人壽保險股份有限公司（下稱南山人壽
    公司），投保團體意外傷害保險，投險金額為新臺幣（下同）二百萬元。另華僑
    商業銀行於八十七年九月十六日以伊為被保險人兼受益人，向被上訴人康健人壽
    公司投保康健意外傷書保險，保險期間為六個月，保險金額為二十萬元。伊又於
    同一期日向康健人壽公司投保華僑銀行消費借買團體傷害保險，險期間為一年。
    保險金額為二百萬元。嗣伊於八十七年十月九日在高雄醫學院運動場打球，發生
    意外導致右踝腓骨骨折、右踝關節脫位韌帶斷裂造成傷害，造成下肢之右踝關節
    之機能永久完全喪失，符合系爭保險契約所載之殘廢程度與保險給付表第四級第
    十八項『一下肢三大關節中之一關節或二關節之機能永久完全喪失者』應給付百
    分之三十五保險金，伊依據保險契約及保險法第五條、第一百三十一條自得向南
    山人壽公司請求保險金七十萬元（二百萬元乘以百分之三十五），及向康健人壽
    公司請求保險金七十七萬元（即二百二十萬元乘以百分三十五），詎均遭謗二家
    公司拒絕理賠等情，爰依保險契約之法律關係，求為命被上訴人南山人壽公司，
    康健人壽公司應各給付伊七十萬元及七十七萬元及均自起訴狀繕本送達之翌日起
    至清償日止按年息百分之五計付利息之判決。
三、被上訴人南山壽公司，康健人壽公司均以：一下肢三大關節中之一關節或二關節
    之機能永久完全喪失者，係關節機能之喪失係指關節永久完全僵硬或關節不能隨
    意識活動而言。所謂機能永久完全喪失係指六個月以後其機能仍完全喪失者。上
    訴人右踝關節向上曲屈七度，向下曲屈二十五度，是上訴人右腳踝僅關節活動曲
    度受限，縱使右腳踝內翻、外翻功能喪失，難謂其腳踝之其他關節機能完全喪失
    ，況上訴人之右腳踝尚可隨其意識上下活動，是上訴人並無依約請領保險金之權
    利等語置辯。
四、原判決斟酌兩造主張及攻擊防禦方法之結果，認上訴人之訴為無理由，不能准許
    ，因此駁回上訴人之訴及假執行之聲請，上訴人不服，提起上訴，聲明求為判決
    ：(一)、原判決廢棄。；(二)、被上訴人南山壽公司、康健人壽公司應各給付如上開
    聲明所示之金額及法定遲延利息；(三)、前項之請求，上訴人願供擔保，請准宣告
    假執行。被上訴人南山人壽公司、康健人壽公司均求為判決駁回上訴人之上訴。
五、上訴人主張美商花旗銀行於八十七年二月十八日以其為被保險人兼受益人，向被
    上訴人南山人壽公司投保團體意外傷害保險，保險期間為一年，保險金額為二百
    萬元。另華僑商業銀行於八十七年九月十六日以其為被保險人兼受益人，向被上
    訴人康健人壽公司投保康健意外傷害保險，保險期間為六個月，保險金額為二十
    萬元。上訴人又於同一期日向康健人壽公司投保華僑銀行消費借貸團體傷害保險
    ，保險期間為一年，保險金額為二百萬元等事實。業據其提出南山人壽團體意外
    傷害保險保險證及美商康健人壽保險證等件，被上訴人二人就此均不爭執，堪信
    堪信為真實。另上訴人主張：系爭保險契約所附殘廢程度與保險金給付表中第四
    級第十八項明列「一下肢三大關節中之一關節或二關節之機能永久完全喪失者」
    ，應給付百分之三十五保險金，附註則解稱：「關節機能的喪失係指關節永久完
    全僵硬或關節不能隨意識活動而言乙節，有上開保險契約之附表及附註在卷可考
    （見一審卷第一○、十三、三十七、三十八、及一二二－一二三頁），並均為被
    上訴人所是認，亦堪認定。
六、本件爭執之要旨，厥在於：所謂關節永久完全僵硬及關節不能隨意識活動，是否
    須達百分之百之程度？經查：上訴人主張其於八十七年十月九日發生意外導致右
    踝腓骨骨折，右踝關節脫位帶斷裂之傷害，造成右踝關節無法隨意識活動，已
    屬右踝關節之機能永久完全喪失之情形，無非以其所提出之高雄醫學院附設中和
    紀念醫院八十八年七月七日出具之診斷證明書，病歷摘要表及該醫院八十九年五
    月二十五日回函所附之黃鵬如醫師之說明（見一審卷第十四頁、第六十頁、第一
    六三頁），暨系爭保險契約附表關於失明，言語機能之喪失，聽力永久完全喪失
    之註解，均不以已達百分之百程度為其論據。按踝關節本身之運動，包括背屈、
    腹屈及內翻、外翻等四種功能，此有被上訴人南山人壽公司所提ＢＡＴＥＳ原著
    ，陳志遠、許炳寧翻譯之「身體檢查導引」乙書之節本在卷可考（見本院卷第四
    三－四五頁），並為上訴人所不爭執，然據上開高雄醫學院附設中和紀念醫院八
    十八年七月七日出具之診書證明書，病歷摘要表及該醫院八十九年五月二十五日
    回函所附黃鵬如醫師之說明書，均另記載：「上訴人右踝關節脫位帶斷裂，右
    腳踝內翻外翻功能喪失，無法隨意識活動」或「因右踝骨折後引起之關節僵硬，
    踝關節內翻外翻功能喪失，無法隨意識活動」而已。且上開病歷摘要更明確記載
    上訴人之右踝背屈可至十度，腹屈角度可至三十度。又經原審法院依職權向高雄
    醫學院附設中和紀念醫院函查之結果，經該醫院函覆稱：依病歷記載，許君（即
    上訴人）因右踝骨折與內側韌帶斷裂，曾在本院住院接受手術治療。其最後一次
    就診日期為八十九年二月二日，經檢查發現右踝內翻、外翻功能受限，惟背屈和
    腹屈功能存在，並無『關節永久僵硬』之程度，有該醫院（八九）高醫附秘字第
    一一七三號函可證。益徵上訴人固因意外導致右踝骨折與內側韌帶斷裂，惟背屈
    和腹屈功能存在，並無關節永久僵硬之情事。雖上開診斷證明書，病歷摘要及黃
    鵬如醫師之說明書均稱「無法隨意識活動」云云，但經本院向該醫院函詢其所謂
    「無法隨意識活動」之定義與範圍時，該醫院覆稱：八十八年七月七日診函書「
    無法隨意識活動」，乃指踝關節僵硬，內翻與外翻角度為零度，確實無法隨意識
    作內翻與外翻之活動等語，此有該院九十年六月十九日高醫附秘字第一五○五
    號函乙件在卷可按（見本院卷第五十九頁），故其所謂「無法隨意識活動」云云
    ，顯非指該踝關節已全然無法隨意隨意識活動，而僅指無法隨意識為內翻及外翻
    之活動而已。反面言之，即仍得隨意識而為背屈及腹屈之活動。又系爭保險契約
    附表關於失明、言語機能之喪失及聽力永久完全喪失之註解，固不以達百分之百
    之程度為必要，惟查該附表乃採列舉式，而非例示式，關於無庸達百分之百部分
    ，既已分別列舉其一定之機率，而就踝關節部分，則僅列「關節永久完全僵硬或
    關節不能隨意識活動」始屬關節之機能喪失，而未有失明等項只要達第某一百分
    比之程度即屬之之特則記載，足見係屬有意之排除，是上訴人此附援引失明等例
    ，認上訴人足踝關節之背屈及腹屈功能仍在，只有內翻及外翻無法隨意識活動即
    屬關節之機能永久完全喪失，尚無可取。
七、基上，上訴人因意外導致之傷害，核與系爭保險契約所載之殘廢程度，與保險給
    付表第四級第十八項之給付保險金之範圍均不相符，則上訴人請求被上訴人依約
    給付保險金，為無理由，不能准許，原審因而為其敗訴之判決，並認其訴既經駁
    回，其假執行之聲請，亦失所附麗，而一併駁回之，依法即無不合，上訴意旨仍
    執陳詞，任意指摘原判決不當，求予廢棄改判，為無理由，應予駁回。
八、據上論結，本件上訴為無理由，依民事訴訟法第四百四十九條第一項、第七十八
    條，判決如主文。
中      華      民      國    九十      年      八      月    三十一    日
~B1民事第五庭審判長法  官  陳滿賢
~B2                法  官  簡清忠
~B3                法  官  朱  樑
右為正本係照原本作成。
如對本判決上訴，須於收受判決送達後二十日內向本院提出上訴書狀，其未表明上訴
理由者，應於提出上訴後二十日內向本院提出上訴理由書（須按他造人數附具繕本）
，並繳納送達用雙掛號郵票拾份（每份參拾肆元）。
上訴時應提出委任律師或具有律師資格之人之委任狀；委任有律師資格者，另應附具
律師及格證書及釋明委任人與受任人有民事訴訟法第四百六十六條之一第一項但書或
第二項（詳附註）所定關係之釋明文書影本。
~B                書記官  陳秀真
中      華      民      國    九十      年      九      月      四      日
附註：
民事訴訟法第四百六十六條之一（第一項、第二項）
對於第二審判決上訴，上訴人應委任律師為訴訟代理人。但上訴人或其法定代理人具
有律師資格者，不在此限。
上訴人之配偶、三親等內之血親、二親等內之姻親，或上訴人為法人、中央或地方機
關時，其所屬專任人員具有律師資格並經法院認為適當者，亦得為第三審訴訟代理人
。
                                                                        Ｂ


司法院資訊處製作；財團法人民間司法改革基金會備份。
